【裁判字號】    88,上訴,1276
【裁判日期】    890216
【裁判案由】    違反槍砲彈藥刀械管制條例
【裁判全文】
臺灣高等法院臺南分院刑事判決        八十八年度上訴字第一二七六號  Ａ
      上  訴  人
      即  被  告  甲  ○  ○
      選任辯護人  吳  健  安
右上訴人因違反槍砲彈藥刀械管制條例案件，不服臺灣臺南地方法院八十七年度訴字
第五四二號中華民國八十八年七月二十二日第一審判決（起訴案號：臺灣臺南地方法
院檢察署八十六年度偵字第一四九七九號），提起上訴，本院判決如左：
      主      文
原判決撤銷。
甲○○未經許可持有獵槍、空氣槍，處有期徒刑壹年貳月，併科罰金新台幣貳拾萬元
，罰金如易服勞役，以罰金總額與陸個月之日數比例折算。
      事      實
一、台南市體育會射擊委員會於民國八十二年間失竊九支靶槍（包括空氣手槍四支、
    空氣步槍三支、單管霰彈槍一支、雙管霰彈槍一支）及霰彈一千七百五十發、空
    氣槍子彈二百顆，甲○○於八十四年四月二十一日以台南市體育會射擊委員會總
    幹事名義，向臺灣新竹地方法院檢察署領回該會於八十二年間失竊之空氣手槍三
    支、空氣步槍三支、單管霰彈槍乙支、雙管霰彈槍乙支、霰彈槍管乙支、霰彈一
    千五百零一發。而另空氣手槍及其槍管乙支於八十五年四月九日銷毀、點二二子
    彈一發及空氣子彈一百發，已經該署於八十七年十二月九日銷毀，空氣手槍乙支
    因該委會稱非其所有而不具領，目前仍在該署扣押中。甲○○依「自衛槍枝管理
    條例」之規定，本應將領回之槍彈（包括空氣手槍三支、空氣步槍三支、單管霰
    彈槍一支、雙管霰彈槍一支、霰彈槍管一支）及霰彈一千五百零一發向台南市警
    察局報備，重新申請槍枝執照，並將槍枝置放當地大林派出所內統一保管，詎甲
    ○○竟意圖為自己不法之所有，將上述業務上所持有之槍彈侵占入己（其中霰彈
    部分旋已不知去向）。嗣於八十六年十月底，甲○○得知警調單位已積極調查該
    批槍彈，乃於同年十一月初利用其為總幹事保有槍械庫鑰匙之便，將其中五支長
    槍（空氣步槍三支、單管霰彈槍一支、雙管霰彈槍一支）自外攜回，潛入槍械庫
    中放置，為警於同年十二月六日查獲，事後又再將一支空氣手槍置於該會會議室
    中，佯稱在該址發現，要現任總幹事蘇銀旺前往起出，為警於八十六年十二月二
    十七日查獲。
二、案經法務部調查局臺南市調查站移送臺灣臺南地方法院檢察署檢察官偵查起訴。
      理      由
一、訊據上訴人即被告甲○○對於其於八十四年四月二十一日以射擊委員會總幹事身
    份向新竹地方法院檢察署領回該會失竊之八枝靶槍及霰彈一千五百零一發之事實
    ，固承認不諱，惟矢口否認有侵占犯行，辯稱：所領回之槍枝均置於槍械庫中，
    只有在槍械庫改建期間放在辦公室，改建後即又搬入槍械庫中，至領回之霰彈一
    部分存於倉庫中，一部分繳放大林派出所保管云云。
二、經查：
（一）被告雖辯稱所領回之槍彈均置於射擊委員會槍械庫中及繳放大林派出所保管云
      云，然均無任何記錄可供查考，此業經本院向大林派出所函調有關保管射擊委
      員會使用槍彈登記簿查明屬實。又被告向臺灣新竹地方法院檢察署領回該會於
      八十二年間失竊之槍彈為：空氣手槍三支、空氣步槍三支、單管霰彈槍乙支、
      雙管霰彈槍乙支及霰彈槍管乙支，並非義大利制式霰彈槍二枝、西德制空氣步
      槍三枝及空氣手槍四枝，亦經本院向臺灣新竹地方法院檢察署函查無誤，有該
      署八十九年一月十二日竹檢崇執則八四執三二三字第００八六三號函及扣押物
      沒收物受領書各一份在本院卷第一一七頁、第一一八頁可考。故被告於調查站
      所供領回槍枝之數額有誤，應以該署發還之數量為準，先此敘明。
（二）證人即臺南市射擊委員會會計許乙○○於偵查中到庭證稱：其於擔任會計期間
      （八十四年九月間起），在槍械庫中均未發現甲○○向新竹地方法院檢察署所
      領回之槍彈等語（見偵查卷第五十九頁），另證人即射擊委員會主任委員丙○
      ○於調查站證述：其自八十六年五月接任主任委員後，曾全面清點槍枝，在槍
      械庫未曾發現也不曾看到於八十六年十二月六日查獲之五把槍枝，其於八十六
      年十一月十一日，於該會舉行第二屆省長盃飛靶比賽籌備委員會，常務委員王
      瑞源提臨時提案討論時，提出甲○○擁有這批失竊尋回之槍械，其才知道這一
      回事，其立即糾正甲○○應立即將槍械繳交給台南市警察局，但是甲○○拒不
      交出，且說其主任委員不夠份量，結果籌備會不歡而散等語（見警訊卷第八頁
      背面、第九頁），於本院八十九年一月四日審理中結證：「我於八十六年五月
      二日接下主任委員時，有要求甲○○移交槍彈、資料、財物，但他拒絕並說我
      不夠格。後來我要求會計乙○○打開保險箱，但裡面無槍枝，只有空盒子。我
      也要求甲○○拿槍枝出來給委員們看，但王不要，委員才告他的。我在槍庫裡
      從未見過槍彈。因為甲○○拒絕移交，我才到警局保安課去清點造冊。我們的
      槍彈是保安課保管，一般常用的子彈是放在大林派出所代為保管，以便容易領
      出練習。」等語（見本院卷第九十八頁），足證被告所辯，顯係卸責之詞，委
      不足採。
（三）雖證人即台南市體育會射擊委員會委員林政德於原審時證稱：「未見過霰彈槍
      （照片一），其它四支在靶場有見過。八十三年這些槍領回時我們有去試試看
      是否可用，當時總幹事正在交接。」、「甲○○領回該批槍械後，委員會有就
      如何處理開過會，決議『待槍庫建好後再汰舊換新』。」、「建槍庫期間，槍
      枝放辦公室。但建槍庫時有移出，不過放何處我不知。該辦公室會員可自由進
      出。」等語（見原審卷第三十八頁、第九十三頁），惟另委員丁○○於偵查中
      則證稱：「八十五年十二月間，我在為射擊協會建槍械庫做水電工程時，在會
      議室的牆邊曾見有七、八個槍盒，我未打開，不知裡面是否有槍等語（見偵查
      卷第十七頁、第十八頁），於原審中證述：「十三屆委員會時沒有開會決議『
      待槍庫建成後再將這些槍械汰舊換新』這回事。」等語（見原審卷第七十七頁
      ）；證人即委員己○○於原審證稱：「八十五年區運前後，十三屆委員會時有
      開會決議『待槍庫建成後再將這些槍械汰舊換新』，但不了了之，沒作成會議
      記錄。」等語（見原審卷第七十七頁），足見證人林政德之證言尚難資為有利
      於被告之認定。雖證人己○○於本院八十八年九月六日調查中結證：「甲○○
      領回槍彈後，委員會有開會提出要等槍庫蓋好後，汰舊換新一事，亦有作成決
      議及記錄。原審時我有說過『汰舊換新』這回事，但我沒說過『不了了之』的
      話，是丁○○說的。會議記錄是放在丙○○那裡，他都沒拿給我們看。甲○○
      領回的槍枝我有看過，是在建倉庫時看到，放在倉庫外面。但霰彈沒見過。」
      等語（見本院卷第二十七頁），然與原審所述不符，故其於本院之證詞，不足
      為採。
（四）被告領回之槍彈中，其中二枝霰彈槍及霰彈均具殺傷力，空氣步槍三枝及其中
      二枝空氣手槍機械性能正常，可裝填發射同口徑鉛彈，有內政部警政署刑事警
      察局八十二年七月二日刑鑑字第五一二四九號及八十六年十二月二十九日刑鑑
      字第八五四六七號鑑驗通知書附於偵查卷第三十頁、第四十頁可按。
（五）被告甲○○於八十四年四月二十一日，係以台南市體育會射擊委員會總幹事名
      義，向臺灣新竹地方法院檢察署領回該會於八十二年間失竊之槍、彈，其當時
      係擔任總幹事，其係基於業務上之行為領回該批失竊之槍彈，其後將業務上所
      持有之物，占為己有，應成立業務侵占罪甚明。
（六）至證人戊○○於本院八十八年九月六日結證：「我向甲○○講，由他去新竹地
      檢署領回槍彈。到八十六年九月我才知該批槍械未繳，問他們為何不繳？他們
      說要汰舊換新。且領回之槍枝不一樣，怕繳到警局時警局不收。正常程序領回
      的槍彈一定要報繳，不可私下保管。該批槍彈領回後為何又失竊，我不知。因
      我未去過槍庫，沒見過槍彈。該批領回之ＡＡ子彈我也沒使用過，因我都射擊
      義大利式的子彈。當初領回時有開會說要將領回的槍彈報繳，沒有說要放槍庫
      。當初我常出國，但他們照常開會。我們都使用自己的槍，不會用別人的槍。
      」等語（見本院卷第二十九頁），證人庚○於本院同日結證：「從八十五年到
      八十七年，我在南市射擊委員會的職務是保管槍庫裡的槍彈。晚上我也在那裡
      睡覺。甲○○將領回的槍彈交給我，我放在槍庫裡，有八、九支槍，子彈有七
      、八箱，一箱有十盒，至於一盒裡有幾支槍我不知。當初建槍庫，所以放在會
      議室。當初建槍庫，所以甲○○領回槍彈放在辦公室。甲○○交給我的槍彈我
      放在會議室，因在蓋倉庫。後來有兩位軍人說要來打靶，我去登記後出來，他
      們就把槍拿走了。」等語（見本院卷第三十頁），證人辛○○亦於同日結證：
      「我是南市射擊委員會第十四屆委員。十四屆委員會有開過兩次會，因王瑞源
      說要賠他一把新槍，大家有同意，把其它槍彈拿去報繳，但開完會隔天早上警
      察就來搜了。領回的槍彈我和丁○○把子彈打完了，兩天內就打完了。ＡＡ子
      彈沒有後助力，所以就射擊完了。」等語（見本院卷第三十一頁），上開證詞
      則與事實不符，不足作為有利於被告之證據。
（七）綜上所述，足見被告所辯，顯係卸責之詞，不足採信。本件事證明確，被告犯
      行，堪以認定。
三、槍砲彈藥刀械管制條例業於八十六年十一月二十四日修正公布，於同年月二十六
    日施行，修正後有關持有槍彈之法定刑均大幅提高，對於行為人較為不利，故被
    告行為後法律已有修正，新舊法比較適用結果，依刑法第二條第一項但書規定，
    自應適用修正前之槍砲彈藥刀械管制條例對被告較為有利。被告甲○○係台南市
    體育會射擊委員會總幹事，其以該總幹事名義領回之槍彈，係其業務上所持有之
    物，而侵占之，核被告所為，係犯刑法第三百三十六條第二項之業務上侵占罪。
    其未經許可，持有獵槍（霰彈槍）、空氣槍之行為持續到八十六年十二月六日及
    八十六年十二月二十七日，而槍砲彈藥刀械管制條例業於八十六年十一月二十四
    日修正公布，於同年月二十六日施行，可見被告未經許可，持有獵槍（霰彈槍）
    、空氣槍之行為，已在該條例修正後，因此核被告未經許可，持有獵槍（霰彈槍
    ）、空氣槍之所為，係犯修正後之槍砲彈藥刀械管制條例第八條第四項之罪，而
    被告侵占霰彈一千五百零一發，該等霰彈旋已不知去向，因此其持有霰彈一千五
    百零一發之行為，於八十六年十一月二十四日修正公布，於同年月二十六日施行
    前已完成，無持續持有霰彈一千五百零一發之行為，核被告未經許可無故持有彈
    藥之所為，係犯修正前槍砲彈藥刀械管制條例第十一條第三項之罪。該條項之罪
    最高法定刑為有期徒刑三年，而該條項之罪被告行為後經修正為第十二條第四項
    之罪，最高法定刑為有期徒刑五年，以修正前之罪為最有利於被告，此部分犯罪
    應依修正前第十一條第三項處斷。被告以一行為，犯修正後槍砲彈藥刀械管制條
    例第八條第四項及修正前槍砲彈藥刀械管制條例第十一條第三項二罪，係想像競
    合犯，應從一重之修正後之槍砲彈藥刀械管制條例第八條第四項處斷。又被告所
    犯業務侵占罪及修正後槍砲彈藥刀械管制條例第八條第四項二罪間，有方法、結
    果之牽連關係，應從一重之修正後槍砲彈藥刀械管制條例第八條第四項處斷。
四、原審以被告罪證明確，而予論罪科刑，固非無見；惟查：被告係於八十四年四月
    二十一日以台南市體育會射擊委員會總幹事名義，向臺灣新竹地方法院檢察署領
    回該會於八十二年間失竊之空氣手槍三支、空氣步槍三支、單管霰彈槍乙支、雙
    管霰彈槍乙支、霰彈槍管乙支、霰彈一千五百零一發。原審竟認定被告於八十三
    年底以台南市體育會射擊委員會總幹事名義，向臺灣新竹地方法院檢察署領回該
    會於八十二年間失竊之九枝靶槍（包括義大利制式霰彈槍二枝、西德制空氣步槍
    三枝及空氣手槍四枝）及霰彈一千五百零一發，尚有未洽。被告上訴意旨，仍執
    前詞，否認犯罪，雖無理由，然原判決既有上開可議之處，自屬無可維持，應由
    本院將原判決撤銷改判。爰審酌被告犯罪之動機、目的、手段、其品性，犯罪所
    生危害、犯罪後態度等一切情狀，仍量處有期徒刑一年二月，併科罰金新台幣二
    十萬元，並就罰金部分諭知如易服勞役以罰金總額與六個月之日數比例折算。又
    被告係犯修正後槍砲彈藥刀械管制條例第八條第四項之罪名，同條例第十九條即
    為宣告強制工作三年之保安處分之規定，依刑法第二條第二項之規定，本件本應
    適用新修正之槍砲彈藥刀械管制條例第十九條之規定，惟該新修正之槍砲彈藥刀
    械管制條例第十九條第一項有關宣告強制工作三年之保安處分規定，依司法院大
    法官會議釋字第四七一號解釋意旨，係指該條項所列之罪是否應併予保安處分之
    宣告，仍應由法院依個案情節及比例原則審酌，或依刑法第九十條第一項之規定
    為職權裁判，本件被告僅是單純侵占前揭空氣手槍三支、空氣步槍三支、單管霰
    彈槍乙支、雙管霰彈槍乙支、霰彈槍管乙支及霰彈一千五百零一發，且並未持之
    做案，是其所犯情節尚非重大，其行為所具之社會危險性亦非巨大，應無宣告強
    制工作之方式以預防矯治其社會危險性之必要，如適用槍砲彈藥刀械管制條例第
    十九條第一項之規定宣告強制工作，顯不符憲法之比例原則，依上開釋字第四七
    一號之解釋意旨，爰不適用該條之規定，併此敘明。至被告侵占持有之槍彈，乃
    屬於台南市體育會射擊委員會合法持有之物，因此不予宣告沒收。
據上論斷，應依刑事訴訟法第三百六十九條第一項前段、第三百六十四條、第二百九
十九條第一項前段、修正後槍砲彈藥刀械管制條例第八條第四項、修正前槍砲彈藥刀
械管制條例第十一條第三項，刑法第二條第一項但書、第十一條前段、第三百三十六
條第二項、第五十五條、第四十二條第三項，罰金罰鍰提高標準條例第一條前段、第
二條，判決如主文。
本案經檢察官吳忠賢到庭執行職務。
中    華    民    國      八十九      年      二      月      十五      日
                                  臺灣高等法院臺南分院刑事第六庭
                                      審判長法官  林    金    村
                                            法官  顏    基    典
                                            法官  黃    壽    燕
右正本證明與原本無異。
如不服本判決，應於判決送達後十日內向本院提出上訴狀，其未敘述理由者並應於提
出上訴狀後十日內向本院補提理由書（應附繕本)。
                          法院書記官  李    梅    菊
中    華    民    國      八十九      年      二      月      十七      日
附錄本案論罪科刑法條全文：
修正後槍砲彈藥刀械管制條例第八條第四項：
未經許可，持有、寄藏或意圖販賣而陳列第一項所列槍枝者，處一年以上七年以下有
期徒刑，併科新臺七百萬元以下罰金。
修正前槍砲彈藥刀械管制條例第十一條第三項：
未經許可無故持有、寄藏或意圖販賣而陳列彈藥者，處三年以下有期徒刑。
刑法第三百三十六條第二項：
對於業務上所持有之物，犯前條第一項之罪者，處六月以上五年以下有期徒刑，得併
科三千元以下罰金。


司法院資訊處製作；財團法人民間司法改革基金會備份。
